臺灣臺北地方法院民事判決
110年度建字第225號
原      告  上竹林創意企業行即劉宇宬


被      告  久鼎餐廳即張惠婷


訴訟代理人  劉資群  
上列當事人間請求給付工程款事件，本院於民國111 年2 月10日
言詞辯論終結，判決如下： 
    主  文
原告之訴及假執行之聲請均駁回。
訴訟費用由原告負擔。
    事實及理由
壹、程序事項
一、按當事人得以合意定第一審管轄法院。但以關於由一定法律
    關係而生之訴訟為限。前項合意，應以文書證之，民事訴訟
    法第24條定有明文。本件依兩造所簽訂之建築物室內裝修委
    託工程合約書（下稱系爭契約）第19條約定，雙方合意以「
    乙方（即原告）所在地之法院」為第一審管轄法院，而原告
    設址於臺北市中山區，屬本院管轄區域，本院自有管轄權。
二、次按獨資商號與其主人屬一體，又商號所為之法律行為，實
    際上係由商號負責人或其代理人為之，故該商號及其負責人
    為一權利主體，以商號為名義所簽訂之契約，應歸屬於商號
    負責人本人；獨資商號之負責人嗣後變更為他人，兩者主體
    當為不同，該商號於變更負責人前之權利義務關係，自仍歸
    屬於原商號負責人（最高法院43年台上字第601號判決、臺
    灣高等法院暨所屬法院94年法律座談會民事類提案第16號研
    討結果意旨參照）。經查，被告久鼎餐廳係獨資商號，原由
    被告張惠婷為登記之負責人，兩造並於民國110年4月5日簽
    訂系爭契約，有系爭契約在卷可稽（見本院卷第19至25頁）
    ，嗣久鼎餐廳於110年12月10日變更負責人為劉癸廷，有其
    商業登記資料在卷可參（見本院卷第315頁）。是被告張惠
    婷於系爭契約成立時為久鼎餐廳之時任負責人，則久鼎餐廳
    於該時屬被告張惠婷個人之事業，依上說明，於其擔任負責
    人期間所生權利義務關係自應歸屬於被告張惠婷，雖久鼎餐
    廳其後變更負責人為劉癸廷獨資經營，惟原告既係依其與被
    告久鼎餐廳即張惠婷間之系爭契約為請求，本件訴訟之被告
    應仍為張惠婷個人，尚不生應由久鼎餐廳新任負責人承受訴
    訟之問題，合先敘明。
貳、實體事項
一、原告起訴主張：被告前於110年4月5日委請原告就其臺北市○
    ○區○○○路○段00號1樓房屋（下稱系爭房屋）進行室內裝修工
    程（下稱系爭工程），兩造於同日簽立系爭契約，約定工程
    總價金為新臺幣（下同）250萬元，並分4期給付，即簽約、
    開工時給付第1期工程款75萬元、於工程進度達45％時給付第
    2期工程款75萬元、於工程進度達90％時給付第3期工程款75
    萬元、最後於驗收完成後給付第4期工程款即尾款25萬元。
    嗣原告依約施作系爭工程，至110年4月底已完成超過90％之
    工程進度約，惟被告拒不支付系爭第3期工程款，經原告催
    討後，被告僅支付10萬元，所餘65萬元迄今未為給付（計算
    式：75萬元－10萬元＝65萬元，下稱系爭第3期工程款）。為
    此，爰依系爭契約第5條約定，請求被告給付系爭第3期工程
    款等語。並聲明：㈠被告應給付原告65萬元，及自民事起訴
    狀繕本送達之翌日起至清償日止，按年息百分之5計算之利
    息；㈡願供擔保請准宣告假執行。
二、被告答辯則以：兩造已於系爭契約約定系爭工程採階段驗收
    ，並按各階段驗收結果分期給付工程款，惟原告並未按期完
    成系爭工程第3期之進度，且部分工項有諸多瑕疵而未通過
    該階段之驗收，是系爭第3期工程款之付款條件尚未成就，
    被告自得拒絕支付該期款項。況且，原告遲延完工達30日，
    依兩造簽訂之工程合約書附約（下稱系爭附約）第3條約定
    ，被告得按每日5,000元計罰原告15萬元之違約金（計算式
    ：30日×5,000元＝15萬元）；且原告並未於被告指定期限內
    修繕瑕疵完成，被告僅得另行僱工修補而支出費用，則亦得
    依民法第493條第2項、第495條第1項等規定請求原告賠償，
    是系爭第3期工程款經扣除前述款項後，原告已無餘額可向
    被告請求等語。並聲明：㈠原告之訴駁回；㈡如受不利判決，
    願供擔保，請准免為假執行。
三、本院之判斷：
　　兩造均不爭執於110年4月3日、同年月5日簽訂系爭附約、系
    爭契約之事實，並有系爭契約、系爭附約存卷可憑（見本院
    卷第17至37頁），堪信為真實。惟原告主張被告應給付系爭
    第3期工程款等情，為被告所否認，並以前揭情詞置辯。則
    本院應審究者為：原告依系爭契約第5條約定，請求被告給
    付系爭第3期工程款65萬元，有無理由？茲敘述如下：
　㈠按解釋意思表示，應探求當事人之真意，不得拘泥於所用之
    辭句，民法第98條定有明文。又契約乃當事人間在對等性之
    基礎下本其自主之意思、自我決定及自我拘束所成立之法律
    行為，基於私法自治及契約自由之原則，契約不僅在當事人
    之紛爭事實上作為當事人之行為規範，在訴訟中亦成為法院
    之裁判規範。因此，倘當事人所訂立之契約真意發生疑義時
    ，法院應通觀契約全文，斟酌立約當時之情形及其他一切證
    據資料，依文義解釋（以契約文義為基準）、體系解釋（綜
    觀契約全文）、歷史解釋（斟酌訂約時之事實及資料）、目
    的解釋（考量契約之目的及經濟價值）並參酌交易習慣與衡
    量誠信原則，加以判斷，並應兼顧其解釋之結果不能逸出契
    約中最大可能之文義（最高法院103年度台上字第713號判決
    意旨參照）。
　㈡次按當事人主張有利於己之事實者，就其事實有舉證之責任
    ；民事訴訟法第277條前段定有明文而民事訴訟如係由原告
    主張權利者，應先由原告負舉證之責，若原告先不能舉證，
    以證實自己主張之事實為真實，則被告就其抗辯事實即令不
    能舉證，或其所舉證據尚有疵累，亦應駁回原告之請求（最
    高法院106年度台上字第298號民事判決意旨參照）。本件原
    告主張系爭第3期工程款之付款條件已成就，其得依系爭契
    約第5條約定請求被告給付該期餘款65萬元等情，既為被告
    所爭執，即應由原告就該利己事實負舉證責任。
　㈢經查，系爭契約第5條約定：「第一期新台幣：75萬元整（未
    稅）（簽約金／開工款）；第二期新台幣：75萬元整（未稅
    ）（階段驗收）；第三期新台幣：75萬元整（未稅）（階段
    驗收）；第四期新台幣：25萬元整（未稅）（驗收尾款）」
    、第14條工程驗收約定：「乙方（即原告）於工程完成時
    以書面或電訊或網路通訊告知甲方（即被告），甲乙雙方應
    於完工7日內進行驗收與確認工程物件調整修繕計劃；工程
    物件調整修繕計劃，在雙方協議之工期內，乙方必須完成修
    繕且甲方也應完成複驗」，可知系爭契約已載明系爭工程採
    階段驗收方式，並明文約定驗收之條件及方式，是於各階段
    工程驗收合格後，原告始得向被告請求各該期工程款，應無
    疑義。又系爭工程第3期係指原告應完成系爭契約附件工程
    進度表（下稱系爭工程進度表，見本院卷第33頁）所示110
    年4月29日之地板工程為止乙節，亦據兩造陳明一致（見本
    院卷第187頁），是原告須於110年4月29日前完成前述系爭
    工程第3期進度，並通過該階段之驗收後，始得向被告請求
    給付系爭第3期工程款甚明。
　㈣原告主張其已依約於110年4月29日前完成至地板工程為止之
    所有工項，約達系爭工程進度90％以上，符合系爭第3期工程
    款之給付條件云云，並舉系爭工程現場照片、對照表為憑（
    見本院卷第231至285頁）。就此被告則予否認，辯稱：原告
    於110年4月29日尚未按第3期工程進度完工等語，並提出該
    日兩造對話紀錄、系爭工程現場照片為佐（見本院卷第293
    至301頁）。查，系爭契約第5條並未約定以工程進度比例為
    付款條件，已詳前述。且觀諸原告所提之上開現場照片，均
    未有時間標示，至多僅足認定原告有施作部分工項之情形，
    惟尚難據以判斷工程進度或各工項之完成時間。再參以被告
    所提上述對話紀錄及現場照片，可見系爭房屋於110年4月30
    日仍有局部地板未鋪設地磚（見本院卷第293至295頁），佐
    以原告不否認該等照片為其於110年4月30日所傳送（見本院
    卷第290頁），堪認本件地板工程於110年4月30日尚未完工
    ，亦即系爭工程於該時猶未達兩造約定之第3期進度，自無
    從進行階段驗收，顯不符合系爭契約第5條之約定，則原告
    依該契約約定請求被告給付系爭第3期工程款，核屬無據。
　㈤原告雖稱：系爭工程雖為分期給付並採階段驗收，然各階段
    應驗收之具體事項均未明確記載於系爭契約中，顯見該階段
    驗收之註記並非必備之請款條件，是其僅須達成約定工程進
    度時即得請求系爭第3期工程款云云。惟查，系爭契約第5條
    第2、3期金額後均已載明「階段驗收」，且同契約第14條亦
    有明文約定驗收程序及時限，足見兩造於締約當時，即合意
    以各階段工作完成並經驗收合格作為各期工程款之付款條件
    。倘依原告之解釋，認定系爭契約第5條雖約定「階段驗收
    」，但毋庸進行任何驗收程序，原告即可向被告請求支付各
    期工程款，無異架空兩造於系爭契約第14條明訂工程驗收條
    件之本意，尚非允洽。是原告此部分主張，顯與契約文義及
    體系解釋相違，委無可採。
　㈥原告再主張：系爭工程各期款項之付款比例即為其應完成之
    工作進度，而其已完成近98％之項目，超過系爭工程第3期所
    應達成之工程進度90％，自得請求被告給付系爭第3期工程款
    云云，並以對照表為據（見本院卷第225至227頁）。然查，
    工程款項之分期付款比例與工程實際施作進度本非必然相關
    ，實難逕以系爭契約各期應付款項比例推論原告應完成之工
    作項目比例。況系爭工程第3期須經被告驗收完成，始符系
    爭契約第5條之系爭第3期工程款請款要件，業經認定如前，
    是無論系爭工程進行至何種程度，原告於該期請款條件未成
    就前，仍無從向被告請求給付各期工程款款項。因認原告上
    開主張，洵難採取。另原告復稱被告已給付系爭第3期工程
    部分款項10萬元，亦可推論該期付款條件已成就云云，然被
    告雖不爭執其有給付10萬元予原告之情，惟始終否認兩造已
    就系爭工程第3期部分完成階段驗收，辯稱係因原告表示資
    金調度困難而向其暫借10萬元，與系爭第3期工程款無涉等
    語，並提出對話紀錄為佐（見本院卷第313頁），而原告既
    已未能舉證其符合系爭契約第5條所定之系爭第3期工程款給
    付條件，即難僅憑被告支付上開10萬元之事實，遽為原告有
    利之認定，原告此部分主張，猶難採取。
　㈦據上，原告並未舉證其已符合系爭契約所定之系爭第3期工程
    款付款條件，故其主張依系爭契約第5條約定，請求被告給
    付系爭第3期工程款65萬元，為無理由。至被告稱其得向原
    告請求給付逾期違約金及瑕疵修補費用，並得於應給付之工
    程款中扣除該等金額等語，惟本件既認被告尚不負給付系爭
    第3期工程款之義務，本院即毋庸再就此部分為審認，附此
    敘明。
四、綜上所述，原告依系爭契約第5條約定，請求被告給付原告6
    5萬元，及自起訴狀繕本送達翌日起至清償日止，按年息百
    分之5計算之利息，為無理由，應予駁回。又原告之訴既經
    駁回，其假執行之聲請失所依據，應併駁回之。
五、本件事證已臻明確，兩造其餘之攻擊防禦方法及舉證，經本
    院審酌後，經核與勝負之判斷不生影響，爰不予逐一論酌。
六、訴訟費用負擔之依據：民事訴訟法第78條。　　
中　　華　　民　　國　　111 　年　　2 　　月　　24　　日
                  工程法庭    法  官  劉娟呈
以上正本係照原本作成。
如對本判決上訴，須於判決送達後20日內向本院提出上訴狀。如
委任律師提起上訴者，應一併繳納上訴審裁判費。　　　　　　
中　　華　　民　　國　　111 　年　　2 　　月　　24　　日
                              書記官   廖健宏